【裁判字號】    90,重訴,975
【裁判日期】    901226
【裁判案由】    清償借款
【裁判全文】
臺灣臺北地方法院民事判決  九十年度重訴字第九七五號
    原        告  華南商業銀行股份有限公司
    法  定代理人  許德南
    訴  訟代理人  章淑先
                  鄭麗華
                  李高明
    兼法定代理人  丙○○
    訴  訟代理人  董陳勝
    被        告  甲○○
                  乙○○
    被        告  丁○○
                  戊○○
右當事人間請求清償借款事件，本院判決如左：
    主    文
被告誠龍股份有限公司、丙○○、甲○○、丁○○、戊○○應連帶給付原告新台幣壹
億肆仟肆佰柒拾貳萬玖仟伍佰柒拾陸元及如附表一所示之利息、違約金；被告乙○○
就其中新台幣肆仟萬元部分與其餘被告負連帶清償之責。
被告誠龍股份有限公司、丙○○、甲○○、丁○○、戊○○應連帶給付原告馬克壹佰
壹拾柒萬伍仟零肆拾元及如附表二所示之利息、違約金。馬克依清償日原告公佈之即
期外匯賣出匯率折算新台幣給付之。
原告其餘之訴駁回。
訴訟費用由被告誠龍股份有限公司、丙○○、甲○○、丁○○、戊○○連帶負擔；被
告乙○○與其餘被告連帶負擔七分之一。
本判決原告勝訴部分，於原告以新台幣伍仟肆佰零捌萬柒仟元或同面額之中央政府建
設公債八十四年度甲類第一期債票供擔保後，得假執行；但被告乙○○如於假執行程
序實施前，以新台幣壹仟參佰參拾參萬肆仟元為原告預供擔保，得免假執行。
原告其餘假執行之聲請駁回。
    事    實
甲、原告方面：
一、聲明：
    被告應連帶給付原告新台幣一億四千四百七十二萬九千五百七十六元及如附表一
    所示之利息、違約金。
    被告應連帶給付原告馬克一百一十七萬五千零四十元及如附表二所示之利息、違
    約金。
    原告願供擔保聲請宣告假執行。
二、陳述：
    （一）被告誠龍股份有限公司（下稱誠龍公司）於民國八十六年八月六日邀同被
          告丙○○、李世杰、甲○○為連帶保證人，向原告借新台幣一億四千五百
          九十六萬七千四百九十七元及馬克一百四十六萬八千八百元，約定清償日
          、利息、違約金如附表所示，因被告誠龍公司部分借款到期未清償，依約
          喪失期限利益，迄今尚欠新台幣一億四千四百七十二萬九千五百七十六元
          ，馬克一百一十七萬五千零四十元及如附表一、二所示之利息、違約金。
          被告丁○○、戊○○則於八十六年七月二十九日出具保證書，承諾誠龍對
          原告所負一切債務，於新台幣二億元限額內，負連帶清償之責。爰依消費
          借貸及連帶保證契約，請求被告連帶給付上款及利息、違約金。
    （二）對被告乙○○抗辯所為之陳述：
      １、被告乙○○於七十四年九月間與原告簽立出口押匯約定書及保證書，即可
          確定被告乙○○確有為誠龍公司連帶保證之意思；且被告乙○○至七十六
          年六月及十七年七月間，仍重簽出口押匯約定書及保證書，更可證明被告
          乙○○確有為保證意思並且知悉，被告乙○○畢業於中興大學法律系，辯
          稱簽名僅係開戶文件，顯不足採。
      ２、被告乙○○雖否認印鑑為伊所有，然承認證一、二、三、四之印鑑，則印
          鑑是否為他人用，應由被告乙○○負舉證責任。
      ３、系爭借據上未經被告乙○○簽名之原因，係因企業週轉金貸款，期間短且
          資數頻繁，如每次均要求對全體借保人對保，於時效上有其不便之處，影
          響企業資金之取得，進而影響業務之進行。故銀行間乃以簽定約定書及留
          存印鑑之方式，以留存印鑑為憑，而依民法規定，約定以印鑑代替簽名者
          ，其印鑑與簽名有同一方效力。被告乙○○於七十四年九月十日所簽定之
          約定書及印鑑卡受理。況誠龍公司自七十四年九月向原告承貸第一筆借款
          起至八十八年八月止，被告乙○○從未向原告表示終止連帶保證之意思，
          自應對被告誠龍公司前開債務負連帶保證之責任。
三、證據：
    提出借據、約定書、保證書、出口押匯約定書為證。
乙、被告方面：
一、被告甲○○、丁○○、戊○○未於言詞辯論期日到場，亦未提出準備書狀作何聲
二、被告誠龍公司、丙○○部分：
    （一）聲明：駁回原告之訴。
    （二）陳述：
      １、被告誠龍公司於七十四年九月間向原告承貸第一筆款項時邀同其餘被告為
          連帶保證人，與原告簽訂約定書，借款期間及借貸額度屢有變動，八十六
          年八月六日為當時之借貸總額，原告於換約時，均係延用七十四年九月之
          約定書，被告誠龍公司在換約時均要求原告與保證人對保，但原告均表示
          毋庸對保，故連帶保證人甲○○、乙○○均未對保。被告誠龍公司每次借
          貸，均有通知被告乙○○之父親，至於被告乙○○之父親有無告知被告陳
          世杰，被告誠龍公司並不知情。
      ２、被告誠龍公司至八十八年九月間仍下常繳息，故原告請求各筆款項，其中
          自八十八年間計算之違約金，顯有錯誤。
三、被告乙○○部分：
    （一）聲明：駁回原告之訴；及以供擔保為條件之免假執行宣告。
    （二）陳述：
      １、六十二、三年間，全世界發生石油能源危機，被告乙○○之父陳金鑽（已
          亡故）所經營之事業遭受衝擊而發生嚴重虧損，不得已宣告倒閉；由於陳
          金鑽為公司向銀行借貸之連帶保證人，公司既無力償還，渠因而對銀行背
          負鉅額保證債務，加以所簽發支票因存款不足致遭退票，陳金鑽因此被票
          據交換所列為拒絕往來戶，可謂已完全喪失債信。民國七十四年間，被告
          丙○○邀同陳金鑽加入誠龍公司之股東（實際業務均由被告丙○○負責）
          ，陳金鑽慮及如以自己名義登記為股東，股權恐遭債權人查封，乃要求使
          用被告乙○○之名義登記為誠龍公司之股東，被告乙○○顧念人情，不得
          已始應允。惟被告乙○○對於誠龍公司之業務從未參與，亦不知情（究有
          無登記為股東？股權若干？被告毫不知悉）。斯時，原告公司懷生分行初
          設立，該行行員至誠龍公司招攬客戶，被告告之父陳金鑽基於捧場性質，
          要求被告開立帳戶，被告遵囑於開戶相關文件簽名後即離去，並未有與於
          其他情事。
      ２、詎八十八年間，原告以被告誠龍公司向原告公司借款而未遵期償還，乃以
          被告為借款債務之連帶保證人為由，假扣押被告所有不動產，至此被告始
          悉有第三人偽刻被告之印章，並假冒被告名義為誠龍公司借款之連帶保證
          人，然就被告誠龍公司向原告借貸系爭款項，被告乙○○不知情亦未同意
          為連帶保證人，此由下列具體事證可明：
          （１）依銀行核貸慣例，必然要求借款人或連帶保證人於借據上簽名蓋章
                ，然原告於起訴狀原證一所附九十紙借據中，竟無有乙紙經被告簽
                名，大悖常理。
          （２）再者，對保為核貸過程必要之手續，以確認保證人是否有保證之意
                思並以防偽，然就原證一所示九十紙借據，從未有對保手續，被告
                乙○○根本不知有為誠龍公司作保之事。
          （３）尤有甚者，被告於八十八年四月二十二日至印尼旅遊，無從為誠龍
                ，無從為誠龍公司之連帶保證人，然原證一所示借據中竟有乙紙係
                於八十八年四月廿二日所作成，豈不怪哉。綜上所陳，原證一所示
                借據上連帶保證人欄下有關被告之印文係第三人所偽刻並冒蓋，被
                告不知亦未同意為誠龍公司之連帶保證人。
      ３、被告乙○○從未於被告誠龍公司向原告借款之借據上簽名或蓋章：
          （１）被告乙○○否認系爭借據上之印章為被告乙○○所有，亦未於系爭
                借據上簽名，被告誠龍公司於七十四年十月十一日及十二月二十八
                日所立之借款移管申請書，被告乙○○未受有任何通知，被告陳世
                杰亦確不知情，顯見該申請書上連帶保證人有關被告乙○○之簽章
                ，純為他人所偽簽及偽刻印章並盜蓋，亦足稽被告乙○○完全被蒙
                在鼓裡而不知借款情事。
          （２）原告於七十四年九月十日及七十六年六月十九日之出口押匯約定書
                簽名（見原告準備書狀所附證一、二），被告乙○○固不否認確於
                該出口押匯申請書簽名（註：被告祇簽名，從未蓋章，亦不知有該
                顆印章之存在），該出口押匯申請書既無保證金額之記載，且係以
                信用狀押匯，原告尚且慎重其事要求被告乙○○親自簽名，何以其
                他高達壹億餘元之借據未要求被告乙○○親自簽名？尤可證明未經
                被告乙○○親自簽名之借據或任何文件，被告皆不知情且未同意。
    ４、又原告於準備書狀所附證四之保證書，其連帶保證人欄及對保簽章欄均非係
        被告乙○○簽名蓋章（被告不知有該印章），該簽名及印文顯然係他人所偽
        簽及偽刻印章盜蓋，被告從不知有該保證書，自無有可能有保證之意思表示
        。另查，被告丙○○、丁○○、戊○○、甲○○於八十六年七月廿九日簽立
        新台幣貳億元之連帶保證書，何以未要求被告乙○○列為連帶保證人並簽名
        ？再者，被告誠龍公司與原告於八十九年一月二十日簽立增補契約書，該契
        約係原告就原證一所附借據之借款債務為償還之約定，該契約上連帶保證人
        為甲○○、丙○○、丁○○、戊○○，苟真原告認為被告乙○○應連帶保證
        債務，則何以未要求被告乙○○列為連帶保證人？益足證明被告乙○○並非
        系爭借款債務之連帶保證人，被告乙○○既不知被告誠龍公司向原告借款之
        情事，要無同意擔任連帶保證人之可能；況系爭借款債務原告於八十九年一
        月二十日同意被告誠龍公司延期清償，被告乙○○並未同意原告對於到期後
        之債務延期清償，故亦不負保證責任。
    ５、再者，契約當事人約定其契約須用一定方式者，在該方式未完成前，推定其
        契約不成立，此民法第一百六十六條訂有明文。查原告起訴狀所附原證一之
        借據，連帶保證人欄印有『（簽章）』字樣，所謂「簽章」即為簽名及蓋章
        ，此為契約當事人特別約定，締結契約必須依循之一定方式，且此方式為契
        約成立之要件，在該方式未完成以前，推定其契約不成立，是系爭借據上既
        未經被告乙○○「簽名」「蓋章」，欠缺「一定方式」，自應推定保證契約
        不成立；被告乙○○否認原告提出借據及文件上之印章係被告乙○○所有，
        ，被告從不知有該印章之存在，而被告丙○○涉有偽造文書重嫌，故於答辯
        狀謊稱被告乙○○『親蓋』印章，其所陳述顯為不實。又系爭借款最早乙筆
        係八十六年八月六日，被告丙○○辯稱借款事先有向被告乙○○之父告知，
        然被告之父陳金讚於八十六年四月二十八日死亡，同年八月六日，被告丙○○又如何告知被告乙○○之父陳金讚？顯見被告丙○○所為不利於被告乙○○之陳述皆為不實。況且被告乙○○早已成年，有完全之行為能力，被告陳
        金讚已非被告乙○○之法定代理人，又何能代理被告乙○○為任何之法律行
        為？再原證一所示借款金額最高乙筆係八十六年七月二十九日所簽，借款金
        額高達捌仟柒佰萬元，原告何以獨要求被告丙○○簽名，其他連帶保證人僅
        蓋橡皮戳及印章而已？
    ６、至原告準備書狀所附證一之保證書，被告僅於連帶保證人簽名而已，惟斯時
        該保證書上未載保證金額，純係事後所填補，依被告之認知：保證契約係從
        屬於主債務契約，亦即借據須經被告乙○○為保證之意思表示並簽章始負保
        證責任，然自始至終被告乙○○從未於任何借據上簽名，自不可能知悉被告
        誠龍公司借款情事，是而被告乙○○確信無有何保證債務，且不知有印章在
        被告丙○○處，自無可能有思及須終止保證契約之必要；且依實務上之見解
        除保證書外，主債務人及連帶保證人尚須共同簽署借據始完成借貸及保證契
        約之行為，本件被告乙○○，既未於任何借據連帶保證人處簽署，自無庸負
        有何保證之責。
    ７、原告容或援引被告乙○○於民國七十四年間所簽立之約定書（被告祇簽名而
        已，未於約定書蓋印，該印章亦非真正）第二十四條第一項：「舉凡使用於
        貴行往來之各種票據、借據及其他一切憑證、文件上之印文，貴行以肉眼認
        為與立約人留存於貴行之任一印鑑相符而為交易時，即視為立約人所為之有
        效法律行為，立約人願付一切法律責任，絕無異議」而為主張，但該約定書
        並非以訂定保證契約為目的，如認為有包含保證債務之意思，究係保證何人
        之債務及其保證金錢之數額與期間，均未載明，又約定書係定式契約，原由
        原告所製作；並係以債權人強勢之立場，命債務人簽名及蓋章，此為公眾週
        知之事實，該約定書約定各種票據、借據及其他證書等之印鑑，僅憑立約人
        所留印鑑即可發生效力，不必親筆簽名，即使因盜用或偽造印章及其他任何
        情形發生之損失，立約人當自負一切責任等語；如認為該約定書為有效，則
        立約人在之約之後，任何人如有盜用或偽造被告乙○○印章為債務人或保證
        人，向原告借貸金錢或保證債務，不論其金額之多寡，被告皆須負責清償，
        ；而金融機關即原告祇為其本身作業上（即借款時之對保）之省略或方便，
        竟置立約人事後權益於不顧，顯非衡平之道。本件貸款程序，除保證書外，
        主債務人及連帶保證人尚須共同簽署借據，始完成借貸及保證契約之全部行
        為。
    ８、另按「定型化契約指企業經營者為與不特定多數人訂立契約之用而單方預先
        擬定之契約條款。」「企業經營者在定型化契約中所用之條款，應本平等互
        惠之原則，定型化契約條款如有疑義時，應為有利於消費者之解釋。」「定
        型化契約中之條款違反誠信原則，對消費者顯失公平者，無效。定型化契約
        中之條款有下列情形之一者，推定其顯失公平：違反平等互惠原則者。條款
        與其所排除不予適用之任意規定之立法意旨顯相矛盾者。契約之主要權利或
        義務，因受條款之限制，致契約之目的難以達成者。」消費者保護法第二條
        第七款、第十一條及第十二條分別定有明文。又消費者保護法施行細則第十
        四條闡明：「定型化契約條款，有下列情事之一者，為違反平等互惠原則，
        當事人間之給付與對待給付顯不相當者。消費者應負擔非其所能控制之危險
        者。消費者違約時，應負擔顯不相當之賠償責任者。其他顯有不利於消費者
        之情形者。」，查前開約定書為原告為與不特定多數人訂立借款契約之用而
        單方預先擬定之契約條款，屬消費者保護法之定型化契約，原告援引該約定
        書之內容，顯然違反平等互惠原則，故該定型化契約因違反消費者保護法第
        十一條、第十二條及其施行細則第十二條至第十四條之規定為無效。
     ９、系爭「約定書」於民國七十四年間所簽立，迄至被告誠龍公司八十七年間
         向原告借款，已時隔長達十三年有餘，原告豈能執該「約定書」為主張，
         顯然悖反一般國民之法律情感及認知，原告之權利行使顯違誠信原則。再
         者，系爭「約定書」僅為客戶與銀行往來之「一般約定書」，而非「授信
         約定書」或「保證書」，任何人簽立該種約定書僅有係單純程序事項而已
         之認知，斷無有可能知悉須負何法律責任，蓋「約定書」上未載有主債務
         人，亦無借款金額，更無任何承擔保證之記載，原告豈能無限上綱加以擴
         張解釋？如原告之論理成立，則倘有第三人假冒被告名義與原告簽立「賣
         身契」，被告豈是應該受賣身契之拘束？原告為偌大之公司組織，有法務
         、徵信人員，依規定於核撥貸款須有對保手續，每一件對保手續所花費之
         成本約僅一、二百元而已（以聘任法務人員之月薪六萬元計，每日可對保
         數十件），甚且要求債務人及保證人至原告處對保，根本毋庸任何花費，
         在在足以證明原告能為而不為。就本件高達壹億柒仟餘萬元之借款案，原
         告竟閒置其法務、徵信人員，未為對保手續（此為原告所自承），即撥放
         鉅額貸款，殊為草率。原告漫不經心，毫不在意如何確保其債權，法院又
         何有保護原告權利之必要；原告吝於支付一、二百元之對保成本，待當事
         人發生爭端，始一、二百元之對保成本，待當事人發生爭端，始訴諸法律
         ，顯然浪費國家司法資源，原告豈能將本應負擔之業務成本轉嫁於社會？
         如此豈合乎公平正義？本件貸款金額高達一億七千餘萬元，均未有借款人
         及連帶保證人之簽名，且未辦理對保手績，顯然係有人為之疏失。
    理    由
甲、程序方面：
    被告甲○○、丁○○、戊○○未於言詞辯論期日到場，核無民事訴訟法第三百八
    十六條各款所列之情形，爰依原告之聲請，准由其一造辯論，而為判決。
乙、實體方面：
一、兩造爭執之要旨
    原告起訴主張：被告誠龍公司於八十六年八月六日邀同被告丙○○、李世杰、甲○○為連帶保證人，向原告借新台幣一億四千五百九十六萬七千四百九十七元及
    馬克一百四十六萬八千八百元，約定清償日、利息、違約金如附表所示，因被告
    誠龍公司部分借款到期未清償，喪失期限利益，迄今尚欠新台幣一億四千四百七
    十二萬九千五百七十六元，馬克一百一十七萬五千零四十元，爰依消費借貸及連
    帶保證契約，求為判決被告連帶給付上款及如附表所示之利息、違約金等語。被
    告乙○○則以：被告乙○○並未同意擔任系爭借款之連帶保證人，雖曾簽署保證
    書，但未曾於保證書上用印，則系爭連帶保證契約既未完成簽名及用印之方式，
    即未成立，被告乙○○不負清償義務，又倘系爭連帶保證契約成立，因係定型化
    契約，未定保證期限及約定往來以印章為憑，有失公平，應屬無效等語，資為抗
    辯。
二、得心證之理由：
    原告主張被告誠龍公司向伊借款新台幣一億四千五百九十六萬七千四百九十七元
    及馬克一百四十六萬八千八百元，其餘被告為連帶保證人之事實，提出借據、保
    證書、出口押匯約定書為證，且為被告誠龍公司、丙○○所自認，被告乙○○則
    以前開情詞置辯。經查：
    （一）按稱保證者，謂當事人約定，一方於他方債務人不履行債務時，由其代負
          履行責任之契約，民法第七百三十九條定有明文，故保證契約以當事人意
          思合致即為成立。被告乙○○於七十四年九月十日與原告簽立保證書，保
          ，保證對於被告誠龍公司對原告所負之借款、票款、透支、墊款、保證、
          損害賠償及其他一切債務，以本金新台幣四千萬元為限額，與債務人誠龍
          公司負連帶清償之責，同時同意擔任被告誠龍公司出口押匯之連帶保證人
          之事實，有原告提出之出口押匯約定書、保證書可參，其保證書上有關連
          帶保證之對象、金額均已明確約定，且被告乙○○對於簽名之真正亦不否
          認，則原告主張兩造成立連帶保證契約，即非無據。雖被告乙○○辯稱於
          當時係在開戶相關文件上簽名，伊並不知為保證之意思，且未交付任何印
          章，惟查系爭保證書及出口押匯約定書，並非開戶文件，而被告乙○○又
          未主張受詐欺而簽立系爭保證書及約定書，對於原告主張伊擁有法律學學
          士之事實，復不爭執，即無誤認系爭保證契約為開戶資料之可能，且兩造
          復無應以簽名及蓋章為契約成立方式之約定，則辯稱系爭保證契約並未成
          立，要無可採。
    （二）被告誠龍公司於八十六年間陸續向原告借款一億四千四百七十二萬九千五
          百七十六元，馬克一百一十七萬五千零四十元之事實，有原告提出且為被
          告誠龍公司、丙○○所不爭之借據在卷足憑，雖被告乙○○辯稱未於借款
          契約上擔任連帶保證人，然被告乙○○與原告間於七十四年既已成立就被
          告誠龍公司所負債務於新台幣四千萬元負連帶清償之保證契約，且未定保
          證期限，而被告乙○○復無向原告為終止連帶保證之意思表示，則對於被
          告誠龍公司於八十六年間之借款，縱未再為連帶保證之意思，惟就其中新
          台幣四千萬元部分，仍應負連帶清償之責，故原告主張被告乙○○於新台
          幣四千萬元範圍內，與其餘被告負連帶清償責任，即非無據。被告乙○○
          雖另辯稱七十四年之連帶保證契約，為一定型化契約，應屬無效云云，然
          並非定型化契約，即為無效，兩造間既未約定保證期限，則系爭保證契約
          係一不定期限之契約，被告乙○○得隨時終止，對被告乙○○並無不公平
          之可言，被告乙○○於此期間內怠於行使權利，一旦發生保證即主張前開
          保證契約違反公平原則，應屬無效，要無可採。
    （三）原告於八十九年一月二十日同意被告誠龍公司延期清償，雖未經被告陳世
          杰之同意，惟被告乙○○與原告間之連帶保證契約並未約保證期限，原告
          延期清償，在被告乙○○終止連帶保證前，均在保證期限內，固毋庸經過
          被告乙○○之同意，被告乙○○以此辯稱不負連帶保證義務，並無理由。
    （四）原告雖另主張被告乙○○於七十七年六月十四日另行簽立保證書，保證就
          被告誠龍公司所負債務，於八千萬元範圍內負連帶清償之責，惟被告陳世
          杰否認有為前開保證，原告復未能證明被告有為連帶保證之意思，則主張
          被告乙○○依前開約定，對於其中八千萬元另負連帶清償責任，即屬無據
          。而原告所提出之借據，原告自認均未經過對保手續，顯然被告乙○○並
          無就超過四千萬元之借款，同意為連帶保證之意思，原告雖以兩造約定以
          被告乙○○留存之印章，為往來之憑證，主張乙○○同意連帶保證，然被
          告乙○○已否認於七十四年間有留存任何印章，原告亦未能證明該印章之
          真正，則主張於契約上用印，即係授權他人簽定系爭借款契約，即無可採
          ；況以留存印章為往來之憑證，並無法證明兩造於當時有任何借款或連帶
          保證之合意，故被告就超過四千萬元之款項，是否有為連帶保證之意思，
          仍應以立約當時，兩造有無前開合意為據，要不得單憑印章，即認定有為
          連帶保證之意思。
    （五）綜據右述，原告依消費借貸及連帶保證契約，請求被告誠龍公司、丙○○
          、甲○○、丁○○、戊○○連帶給付新台幣一億六千二百二十六萬一千一
          百七十三元、馬克一百一十七萬五千零四元及如附表一、二所示之利息、
          違約金，被告乙○○於新台幣四千萬元範圍內與前開被告負連帶清償責任
          ，為有理由，應予准許；逾此部分之請求，則無理由，應予駁回。
三、假執行之宣告：
    原告及被告乙○○均陳明願供擔保，聲請宣告假執行或免假執行，經核原告勝訴
    部分，並無不合，爰分別酌定相當之擔保金額准許之；至於原告敗訴部分既經駁
    回，其假執行之聲請，失所附麗，應併予駁回。
四、結論：
    原告之訴為一部有理由，一部無理由，依民事訴訟法第三百八十五條第一項前段
    第七十九條但書、第八十五條第二項，第三百九十條第二項、第三百九十二條，
    判決如主文。
中      華      民      國    九十      年      十二    月    二十六    日
    二十四    日
                                            民事第六庭法      官  吳素勤
右為正本係照原本作成
如對本判決上訴，須於判決送達後廿日內向本院提出上訴狀
中      華      民      國    九十      年      七      月    二十四    日
~B法院書記官  柯金珠


司法院資訊處製作；財團法人民間司法改革基金會備份。
